【裁判字號】    88,上更(二),486
【裁判日期】    890209
【裁判案由】    偽造文書
【裁判全文】
臺灣高等法院臺南分院刑事判決          八十八年度上更(二)字第四八六號
      上  訴  人
      即  被  告  丙  ○  ○
      選任辯護人  洪  梅  芬  律師
右上訴人因偽造文書案件，不服臺灣臺南地方法院八十五年度訴字第四一七號中華民
國八十五年五月十日第一審判決（起訴案號：臺灣臺南地方法院檢察署八十四年度偵
字第七五二一號），提起上訴，經本院判決後，由最高法院第二次發回更審，本院判
決如左：
      主      文
原判決撤銷。
丙○○無罪。
      理      由
一、公訴意旨以：被告丙○○係台南縣永康市○○路○段三三七號瑞億實業社負責人
    ，為納稅義務人，與其妻乙○○○共同意圖逃漏瑞億實業社營利事業所得稅，明
    知甲○○○（起訴書及原判決均誤載為彭陳秀錦）於民國（下同）八十一年並未
    在瑞億實業社工作，二人謀議偽造扣繳憑單申報營利事業所得稅後，由乙○○○
    在業務上製作各類所得扣繳暨免扣繳憑單上，虛偽填製甲○○○在瑞億實業社有
    薪資所得新台幣（下同）十八萬元，足生損害於甲○○○後，持向財政部臺灣省
    南區國稅局申報營利事業所得稅而逃漏營利事業所得稅四萬五千元，經甲○○○
    發覺有異而於八十三年十二月十七日（起訴書誤繕為八十四年初）向北區國稅局
    新竹分局提出檢舉。丙○○、乙○○○復共謀偽造甲○○○撤銷檢舉申請書，由
    乙○○○於八十四年二月二十八日偽造甲○○○名義申請撤銷檢舉申請書，並請
    不知情之人偽刻甲○○○之印章，蓋於申請書上，持向國稅局新竹分局申請撤銷
    檢舉，亦生損害於甲○○○（乙○○○業經判處有期徒刑四月，緩刑三年確定）
    ，認被告丙○○涉犯刑法第二百十六條、第二百十五條、第二百十條、稅捐稽徵
    法第四十一條罪嫌云云。
二、公訴人認被告丙○○涉犯刑法第二百十六條、第二百十五條、第二百十條、稅捐
    稽徵法第四十一條罪嫌，無非以告訴人甲○○○之指訴，及被告之妻乙○○○就
    告訴人未在瑞億實業社工作即製作扣繳憑單申報營利事業所得稅、以告訴人名義
    申請撤銷檢舉等情直承不諱，暨各類所得扣繳暨免扣繳憑單、申請書為論罪依據
    。訊據被告矢口否認伊有偽造文書及逃漏稅捐犯行，辯稱：伊在國外做事業，國
    內工作伊未參與，經常奔波外地，伊並不知有偽造甲○○○向瑞億實業社領取八
    十一年度十八萬元薪資，更不知有偽造甲○○○撤銷檢舉之事；迨起訴後始由其
    妻乙○○○告知此事，本件純由乙○○○所為，伊不知情等語。
三、按犯罪事實應依證據認定之，無證據不得推定其犯罪事實，刑事訴訟法第一百五
    十四條定有明文。所謂犯罪事實之證據，係指足以認定被告確有犯罪行為之積極
    證據而言，該項證據且須適合被告犯罪事實之認定，始得採為斷罪資料（最高法
    院二十九年上字第三一○五號、五十三年台上字第二七五○判例參照）。
四、經查：
(一)本件雖據被告之妻乙○○○於原審偵審中及本院審理時供認：告訴人未在瑞億實
    業社工作即製作扣繳憑單申報營利事業所得稅，虛報報甲○○○薪資逃漏稅捐，
    並以告訴人名義申請撤銷檢舉等情不諱，因核與財政部臺灣省北區國稅局新竹分
    局函敘情節相符，並經被害人甲○○○於偵審中到庭結證屬實，復有檢舉書、各
    類所得扣繳暨免扣繳憑單、甲○○○身分證、偽造之撤銷檢舉申請書影本各乙紙
    在卷足憑（見偵查卷第二至十二頁），且瑞億實業社虛報甲○○○八十一年薪資
    十八萬元，致逃漏該行號營利事業所得稅四萬五千元，有財政部台灣省北區國稅
    局新竹分局八十四年七月十三日北區國稅竹市審第八四一○九六八九號函乙紙附
    卷足按（見偵查卷第一頁），致乙○○○為原審八十五年度訴字第四二二號案以
    行使偽造私文書罪，判處有期徒刑四月緩刑三年確定，有該刑事判決在卷足參（
    見本院上更二卷第四十七至五十頁）。
(二)被告縱曾於原審八十五年五月三日審理時供承：「（明知甲○○○於八十一年並
    未在瑞億實業社工作，虛偽填製甲○○○在瑞億實業社有薪資所得新台幣十八萬
    元？）是的」、「（向南區國稅局申報營利事業所得稅而逃漏營利事業所得稅四
    萬五千元？）是的」（見一審卷第十五頁），然被告於當日應訊時，係於檢察官
    陳述起訴要旨後，始對訊問：「明知甲○○○於八十一年並未在瑞億實業社工作
    ，虛偽填製甲○○○在瑞億實業社有薪資所得新台幣十八萬元？」，答：「是的
    」，隨即於訊問：「你不知道此事？」，答：「不知道」，於訊問：「對本案有
    無辯解？」，答：「根本不知道此事，是起訴之後，我太太才告訴我」（見一審
    卷第十六頁），被告之妻乙○○○於當日亦稱：「（有無告訴妳先生虛報甲○○○的薪資所得？）沒有，是起訴後我才告訴他的。」（見一審卷第十五頁反面）
    ，足認被告於原審八十五年五月三日審理時之陳述，並無對公訴人起訴之犯罪事
    實自白。又為瑞億實業社代理記帳、報稅，製作告訴人十八萬元所得扣繳暨免扣
    繳憑單之（不知情）吳渭林於本院前審證稱：「被告僅於一審判決後曾打電話給
    我，說我被判刑，怎麼搞的，以前沒有打電話給我」、「報稅是他太太跟我接洽
    」、「稅的問題都是謝太太（指被告太太）聯絡」、「稅捐處如查稅事跟謝太太
    講」（見本院上訴卷第三十二頁正反面），證明本件偽造之告訴人十八萬元所得
    扣繳暨免扣繳憑單，均係被告之妻乙○○○處理，委請吳渭林製作，被告未為參
    與，被告乃於一審判決後始打電話給製作該扣繳憑單吳渭林詢問事由，是難認被
    告有與其妻乙○○○有出面參與請吳渭林製作該扣繳憑單之行為。另被告經營之
    瑞億實業社，係從事運動器材及其零件買賣，不得從事加工製造業務，有台南縣
    稅捐稽徵處新化分處函送之營利事業設立登記查簽表、申請營利事業設立登記核
    准函、申請書影本各乙紙之記載足按（見偵查卷第三十一頁至第三十四頁），屬
    於買賣業，非為製造業，該實業社僱用之員工，通常約七、八人，最多十幾人至
    二十人左右，為被告之妻乙○○○供陳在卷（見偵查卷第五十一頁反面、第五十
    二頁、本院上訴卷第十九頁），顯然規模甚小，純屬典型小規模家庭企業，被告
    與其妻之工作範圍，據被告之妻乙○○○於本院前審調查時供稱：「（你先生作
    何事？）裏面工作及接生意」等語（見本院上訴卷第十九頁），其妻乙○○○則
    負責該社會計業務，掌控財務，為被告供述在卷，而瑞億實業社有關會計業務，
    既均由其妻乙○○○負責，由為瑞億實業社代理記帳、報稅之吳渭林證稱：「稅
    的問題、報帳及稅捐處查稅之事，都是謝太太跟我連絡接洽」證詞可知（見本院
    上訴卷第三十二頁背面），被告雖係瑞億實業社負責人，做裏面工作及接洽外面
    生意，自不能以被告係負責人，乙○○○係會計，二人又有夫妻關係，遽以推測
    被告擔任該實業社負責人，對於所有員工工作情形豈有不知之理？其妻乙○○○
    負責該社會計業務，掌控財務，於典型小規模家庭企業，對於『瑞億實業社』虛
    報甲○○○薪資十八萬元及其後偽刻甲○○○印章，並偽造八十四年二月廿八日
    申請書之事實，殊難諉為不知？而認定被告與乙○○○即有事先謀議，由乙○○○實施行為之共同正犯，繩之被告亦為共同正犯，是被告對於其妻乙○○○逃漏
    稅捐虛報甲○○○薪資十八萬元，共同正犯罪責，犯罪尚屬不能證明。
(三)被告之妻乙○○○自偵查中至本院審理時一再供承：蓋於八十四年二月廿八日撤
    銷檢舉申請書上甲○○○印文，係伊以所刻甲○○○印章蓋用等語（見偵查卷第
    五十二頁反面、一審卷第十五頁反面、本院上更二卷第三十二頁），縱辯稱：刻
    製甲○○○印章及使用甲○○○名義提出撤銷檢舉申請書，均有事先經甲○○○
    同意云云，然經本院前審依最高法院發回意旨，囑託臺灣新竹地方法院訊問證人
    甲○○○結果：甲○○○明確否認事先有同意乙○○○以其名義製作八十四年二
    月廿八日撤銷檢舉申請書，更未同意乙○○○刻製其印章，有臺灣新竹地方法院
    八十六年八月六日新院文刑厚助字第四八一○九號函檢送之囑託訊問筆錄乙份足
    稽（見本院上更一卷第十七至二十頁），此部分乙○○○主張，顯無足採，而甲○○○所否認事先同意乙○○○刻製其印章及製作撤銷檢舉申請書，僅能認定乙○○○與甲○○○間有無取得同意授權之事，無從認定被告有與其妻乙○○○之
    間，有共同謀議。且甲○○○於偵查中證稱：「他本人（指被告）沒找我，是有
    一位小姐打電話給我，向我要稅單，說她去繳，我沒答應」等語（見偵查卷第二
    十一頁反面），於本院審理時證稱：「乙○○○聯絡我，是在撤銷檢舉後」、「
    丙○○在地院後，有聯絡我」（見本院上更二卷第三十頁反面、第三十一頁），
    則據告訴人甲○○○之供述，乃於案發後，是一位小姐打電話給她，向她要稅單
    ，被告之妻乙○○○是於撤銷檢舉後聯絡告訴人，被告是於一審審理時聯絡告訴
    人，被告稱：打電話是想了解事情（見本院上更二卷第三十一頁），是於本件案
    發之前與告訴人聯絡為被告之妻乙○○○，非為被告，況該撤銷檢舉申請書上之
    甲○○○之署押（見偵查卷第六頁），業為被告之妻乙○○○坦承為其簽名（見
    本院上更二卷第三十二頁），被告則無實際參與其妻乙○○○刻製甲○○○印章
    及使用甲○○○名義提出撤銷檢舉申請書之行為。綜此被告對於其妻乙○○○偽
    造甲○○○名義提出之撤銷檢舉申請書，要難令被告負共同正犯罪責，公訴人指
    訴被告之偽造文書罪嫌，犯罪仍屬不能證明。
五、原審未予詳為調查，遽對被告論罪科刑，洵有違誤。被告上訴否認犯罪，指摘原
    判決不當，為有理由，自應由本院撤銷改判之。爰改諭知被告無罪判決。
六、據上論斷，應依刑事訴訟法第三百六十九條第一項前段、第三百六十四條、第三
    百零一條第一項，判決如主文。
本案經檢察官劉欽銘到庭執行職務。
中  華  民  國八  十  九      年      二      月        九        日
                                臺灣高等法院臺南分院刑事第二庭
                                    審判長法官  游    明    仁
                                          法官  呂    佳    徵
                                          法官  蔡    長    林
右正本證明與原本無異。
如不服本判決，應於判決送達後十日內向本院提出上訴狀，其未敘述理由者並應於提
出上訴狀後十日內向本院補提理由書（應附繕本）。
                                    法院書記官  李    培    薇
中  華  民  國      八  十  九      年      二      月        十        日


司法院資訊處製作；財團法人民間司法改革基金會備份。
